【裁判字號】    92,勞簡上,15
【裁判日期】    921114
【裁判案由】    給付退休金
【裁判全文】
臺灣高雄地方法院民事判決  九十二年度勞簡上字第十五號
    上  訴  人  丙○○○
                丁○○
    訴訟代理人  許清連律師
    被  上訴人  南亞塑膠工業股份有限公司
                            設.
    法定代理人  甲○○      住.
    訴訟代理人  乙○○      住台北市○○○路二０一號
當事人間請求給付退休金事件，上訴人對於中華民國九十二年六月六日本院九十二年
度鳳簡字第二三０號第一審判決提起上訴，本院於九十二年十月三十一日言詞辯論終
結，判決如下：
    主  文
原判決廢棄。
右廢棄部分，被上訴人應給付上訴人丙○○○新台幣壹拾伍萬壹仟伍佰陸拾元及自民
國九十年九月二十一日起至清償日止，按週年利率百分之五計算之利息；被上訴人應
給付上訴人丁○○新台幣壹拾伍萬貳仟零柒拾元及自民國九十一年三月四日起至清償
日止，按週年利率百分之五計算之利息。
第一、二審訴訟費用由被上訴人負擔。
    事實及理由
一、上訴人起訴主張：上訴人丙○○○及丁○○，均為被上訴人公司僱用之員工，退
    休前擔任被上訴人公司仁武二廠膠布課裁減機包裝員一職，伊二人到職日期、退
    休日期、受僱期間詳如附表一及二所示。上訴人任職期間，每月均固定領取夜點
    費（原稱夜勤津貼），為工資之一部分，惟被上訴人計算上訴人之退休金時，未
    將夜點費計入平均工資內，致上訴人丙○○○及丁○○，所領得之退休金依序分
    別短少新台幣（下同）十五萬一千五百六十元、十五萬二千零七十元（平均工資
    、計算基數等詳如附表一及二所示），爰依台灣省工廠工人退休規則、勞動基準
    法之規定，請求被上訴人給付丙○○○及丁○○上述金額，及各自九十年九月二
    十一日、九十一年三月四日起至清償日止，均按週年利率百分之五計算之法定遲
    延利息等語。
二、被上訴人則以：系爭夜點費，最初源於被上訴人免費提供便當予夜班員工食用，
    繼而取消提供便當改發放夜勤津貼，嗣配合勞動基準法修正遂更名為夜點費而來
    ，其性質自屬上訴人體恤、慰勞夜班員工所給予之恩惠、福利，又夜點費僅有輪
    值大、中夜班及其他夜勤員工得領取，若上日班或調職、請人代班、請假即無法
    領取，且被上訴人公司之輪班需勞資雙方合意排定，具有不確定性及偶發性，此
    與工資所具備「經常性給與」之性質不符，另員工特別休假時則不發給，甚且於
    例假、休假日未加倍發給，要與勞基法第三十九條對工資所作規定不同，益徵系
    爭夜點費並非工資。再者，夜點費之給付，每人每小時均相同，並未依勞工之工
    作種類及其複雜性、經驗、學歷、智力、技能、勞心度、勞力度等因素而有高低
    ，且員工日間、夜間工作之內容亦相同，對於夜間工作之勞工，不區分工作內容
    而發給相同之夜點費，與勞工之工作間顯不具對價關係。況上訴人多年來依所得
    明細單收受系爭夜點費，從未異議，自應認勞資雙方對系爭款項之給付，其性質
    係屬勞動基準法施行細則第十條第九款所謂之夜點費已有合致，自不得再主張係
    工資之一部分予以納入平均工資計算，而請求補發退休金等語，資為抗辯。
三、原審斟酌兩造主張及攻擊防禦方法之結果，認系爭「夜點費」從法律規定之文義
    及其由來、性質、標準、支給方式等觀之，均非屬工作對價，不具工資之性質，
    且非屬經常性給與，應屬於恩惠性給與，上訴人主張夜點費係屬工資，顯違公平
    正義原則，且如認為夜點費屬於工資，以本件薪資結構而語，形同被上訴人各項
    給付全部納入工資，將導致勞動基準法施行細則第十條第九款規定成為具文，相
    關法規所明定諸多工資及非工資項目即無意義，從而駁回上訴人請求被上訴人給
    付家計系爭夜點費之退休金之訴。上訴人就其敗訴部分聲明不服，提起第二審上
    訴，求為判決將原判決廢棄，被上訴人應給付上訴人丙○○○退休金十五萬一千
    五百六十元（計算方法詳如附表一）、上訴人丁○○退休金十五萬二千零七十元
    （計算方法詳如附表二），及各自九十年九月二十一日、九十一年三月四日起至
    清償日止，均按週年利率百分之五計算之利息，被上訴人答辯聲明則求為判決駁
    回上訴人之上訴。
四、上訴人戴寶山、張簡如學主張其分別於附表一、二所示之期間，受雇於被上訴人
    公司，該二人在被上訴人公司服務之期間均跨越勞基法施行前後，其等各該退休
    日期、任職期間、退休金基數，及退休前三個月、六個月之平均夜點費金額等詳
    如附表一及二所示。其二人於任職期間，均因輪值夜班而領有夜勤津貼，被上訴
    人於七十三年間因勞基法之施行，為配合該法施行細則所規定之名詞，乃將「夜
    勤津貼」更名為「夜點費」，而被上訴人公司於核算上訴人之退休金時，均未將
    夜點費列入平均工資之範圍核發退休金之事實，為兩造所不爭執，並有退休金明
    細表、所得明細單、人事通知單在卷可稽（原審九十二年度鳳簡字第二三０號）
    ，堪信為真實。
五、本件爭點厥為系爭夜點費應否計入平均工資核發退休金？經查：
    (一)按工資，謂勞工因工作而獲得之報酬，包括工資、薪金及按計時、計日、計月
      、計件以現金或實物等方式給付之獎金、津貼及其他任何名義之經常性給與均
      屬之，勞動基準法第二條第三款定有明文，故所謂工資，係指勞工因提供勞務
      所得之報酬即勞務對價，至於獎金、津貼或其他任何名義之經常性給與等，均
      為工資之例示規定，即立法者以此一概括規定之形式，總括其餘可能的工資型
      態，又勞動基準法施行細則第十條亦以反面列舉之方式，明訂「其他任何名義
      之經常性給與」，係指除「紅利、獎金、節金、醫療補助費、教育補助費、勞
      工直接受自顧客之服務費、職業災害補償費、保險費、差旅費、交際費、誤餐
      費等」外之給與，足徵探究某項給付內容是否屬於工資，自應以該給付是否具
      有「勞務對價」及「經常性給與」之性質為斷，倘此一給付並非直接繫於勞工
      之工作內容，而具有恩惠性、福利性、勉勵性（即所謂保障性質之給付），且
      為偶發性之給與，即非屬工資。至「勞務之對價」及「經常性之給與」之認定
      標準，應視個案具體情況，依社會通常交易觀念決之，不應拘泥於給付之名稱
      ，令雇主得以巧立其他名目，規避將該給付計入平均工資內。被上訴人公司因
      從事塑膠工業，其工廠為充分利用機器一貫作業，必須二十四小時全天候、連
      續性機器現場作業，其員工作業方式即採二十四小時三班輪流制，三班時間為
      ，上午八時至下午四時為早班，下午四時至凌晨零時為中班，凌晨零時至上午
      八時為夜班。此項工作型態，在上訴人受僱之際，即已知悉並為勞動契約之內
      容，且不論係輪值早班、中班、夜班，各班工作性質皆屬相同，僅是服勤時間
      有不同；另依被上訴人公司規定，上開輪班情形，係每月列印輪班人員排班表
      依序輪換，員工因排班輪值之故，每人輪值早班、中班、夜班之機率相同，並
      不發生專門輪值早班、中班、夜班之情形。系爭夜點費即夜勤津貼之給付，即
      針對輪值中、夜班之員工所給與，其金額係一定（中班領取一百八十元、夜班
      領取三百六十元），不因作業種類而有差別，如未實際值班或經上級同意由他
      人代班，則不得領取，且依被上訴人公司「考勤管理辦法」之第五章「排班及
      調班」規定，被上訴人每月均公布次月份之排班表，若勞工欲調班（即變動出
      勤時段之班別），須填寫「調班單」呈課長級主管核准後，始能調動，足見被
      上訴人之員工因排班輪值之故，除有特殊事故外，每月均可獲得夜勤津貼即夜
      點費之給付等事實，亦為兩造所不爭執，且有被上訴人公司「考勤管理辦法」
      附卷可佐（原審卷七十二頁），徵諸被上訴人公司上開營業性質，堪認依排班
      輪流於夜間工作，乃該公司內三班制員工一貫性、常態性之工作型態，尚與一
      般公司行號為應付臨時性之業務需求，始偶而為之者有間。故審酌系爭夜點費
      之核發情形，既係輪值中、夜班之員工始得領取，而輪值中、夜班復已成為固
      定之工作制度，此種因環境、時間等特殊工作條件，而對勞工所增加提出之現
      金給付，其本質應屬該值班時段之勞務對價，即系爭夜點費已成為兩造間因特
      定工作條件，形成為固定常態工作中可取得之給與，為勞工因經常性提供勞務
      所得之報酬，即具有「勞務對價」之性質，應屬工資無訛。再參酌前揭排班表
      ，既須經課長級主管核准後公佈週知，則系爭夜點費之核發，係依強制輪班之
      標準計算，即係輪值中、夜班之人員，須依被上訴人公司排定之輪班表輪值，
      並無自行選擇之權利，顯見該夜點費之給與，係被上訴人公司固有之制度，不
      僅夜點費之發給已制度化，在時間上、發生次數上，亦均具有經常性，且該夜
      點費之給付方式、數額、給付時間並為勞資雙方所得預期，足認亦堪認定係屬
      經常性之給與，從而，上訴人主張系爭夜點費因具有「勞務對價」及「經常性
      給與」之性質，自屬工資等語，應堪採信。
    (二)被上訴人雖主張系爭夜點費，最初源於被上訴人免費提供便當予夜班員工食用
      ，繼而取消提供便當改發放夜勤津貼，嗣配合勞動基準法修正遂更名為夜點費
      ，依其源由始末以觀，當屬伊公司體恤員工之恩惠性、福利性給與云云，固提
      出臺灣板橋地方法院三重簡易庭九十年度重勞簡字第一八號給付退休金事件中
      ，同屬被上訴人公司退休員工之陳清芳、陳永利（即該案原告）於該案件審理
      中之陳述為證。惟上訴人丁○○到庭陳稱伊自五十八年至被上訴人公司任職，
      六十八年開始輪值大夜班，從未發給便當，都是以錢代替等語（參見本院九十
      二年九月十八日準備程序筆錄），復參以被上訴人公司員工如請公司代訂宵夜
      ，需扣除二十五元，與發給夜點費之實際金額顯不相當等情觀之，顯見本件與
      三重簡易庭審之上開事件，尚有不同，被上訴人援引陳清芳二人之事件，已非
      可採。況依卷附前揭三重簡易庭筆錄所示，陳清芳陳稱：「（問：六十四年時
      ，大夜班的宵夜如何處理？）也是一天多少錢這樣算，至於一天多少我已經不
      記得了。（問：難道你沒有吃過麵包嗎？）有啦，大夜班（即凌晨零時至上午
      八時之夜班）的時候好像有送一個便當，但是沒有麵包，後來又改成錢這樣算
      。」等語、陳永利陳稱：「（問：六十四年就算錢（即指以金錢給付）了嗎？
      ）是有送便當啦，但是有叫才有，沒叫就沒有。要吃的人就有，不要吃的人就
      沒有，不好吃，或是有些人自己帶來。（問：自你進公司以來，消夜是否只有
      便當，沒有其他的東西？）只有便當，沒有其他東西，而且一陣子就停掉了。
      （問：為何停掉？）可能是很少人要吃吧，我也不清楚，那是公司內部的作業
      ，不好吃的成分比較多，大家都是自己帶來吃比較多。」等語，可知陳清芳、
      陳永利雖指稱被上訴人公司位於北部之工廠，曾於六十年間有發放便當之舉，
      惟並非強制性供與，此觀其二人均表示公司係基於員工意願而發放便當至明（
      即有叫便當之人始提供，並非一律全體發放），甚且有員工自行攜帶家中之便
      當食用者，故被上訴人公司提供便當之政策，核與嗣後夜勤津貼之發放乃全面
      性、常態性之給與大相逕庭，顯不具有同一性，是則被上訴人辯稱夜勤津貼之
      前身乃發放便當云云，尚難憑採。
    (三)被上訴人雖另以：勞基法施行細則第十條第九款將夜點費排除於經常性給與之
      外云云置辯。惟查，勞基法施行細則第十條第九款雖將「差旅費、差旅津貼、
      交際費、夜點費及誤餐費等」排除於同法第二條第三款所稱之其他任何名義之
      經常性給與以外，然該條款規定之差旅費及交際費，因屬不確定之事項所支出
      ，故可認並非經常性之給與，至於夜點費部分，勞基法施行細則未表明係「偶
      發性」之給與，然從該條款所稱之夜點費與誤餐費同列，而誤餐費既屬恩惠性
      及偶發性之給與性質，則夜點費應屬同一性質，亦即該條款所稱之夜點費及誤
      餐費，係指雇主為體恤勞工於夜間工作而給與之夜間點心費，或勞工因執行職
      務延誤正常用餐時間，另外給與之餐費，方為符合該條款規定之意旨。是以，
      系爭夜點費之與勞基法施行細則第十條第九款明文之夜點費雖使用同一名稱，
      然系爭夜點費乃因勞動基準法之施行，而自夜勤津貼變更名義而來，則夜勤津
      貼之本意既係因夜間執勤而給與之津貼，且在夜間執勤服勞務既已成為固定工
      作型態之情形均如上述，該夜點費自非偶發性及不確定性之給與，應具有經常
      性給與之性質，故非屬勞基法施行細則第十條第九款所稱之夜點費，尚難因其
      名稱之偶合，率認兩者具有同一性質。從而，系爭夜點費仍應計入工資之範圍
      ，被上訴人前開抗辯，委無可採。
    (四)被上訴人復以：夜點費之給付，既不因工作種類或職級而有所差別，且資方亦
      未因勞方於夜間工作獲取較高之勞務給付，故夜點費應屬上訴人體恤、慰勞員
      工之恩惠、福利性給與，況上訴人所領得之退休金，加以勞保老年給付總計達
      二百餘萬元，遠高於同業之勞工階級而顯屬優厚，足徵倘將系爭夜點費再計入
      平均工資內計算退休金，顯失公平云云。惟查，兩造所不爭執之工資報酬中某
      些項目如伙食津貼、交通津貼等，亦不因年資及級職而有差別，均係給予相同
      數額，即並非以年資及級職為標準，而係採取一致性之給付。況倘依被上訴人
      所稱夜點費乃不具勞務對價性之辯解析論，豈非得出輪值夜班之員工當日上午
      八時至下午四時雖無須工作，仍得坐領乾薪，反之於夜間違反人類生理時鐘而
      辛勤付出勞務之所得，竟僅為出於公司任意性之恩惠、福利此等顯非合理之結
      論，益見系爭夜點費要非被上訴人公司恩惠性之給與。再者，工資既為勞工給
      付其勞動力之對價，故工資之高低，必然視其勞動力給付之內容而有不同，準
      此，審認雇主之某一給付是否為工資，固可依其是否因勞動力之給付情形而高
      低有所不同，惟倘謂將某項給付計入工資，則相較同業勞工所領取之工資顯屬
      過高，而認不應有此認定云云，顯屬倒果為因之推論，申言之，雇主決定給付
      工資之高低，除以勞動力之多寡、良窳及效能等為綜合考量外，同業間之給付
      情形或可供作參考標準，然企業為求永續經營，提升市場競爭力，其勞工勞動
      力之維持，當屬不可或缺之條件，而被上訴人公司之營業性質，既仰賴員工以
      輪流值勤之方式為之，則就值勤中、夜班而對生活、健康恐有負面影響之員工
      ，施以較優渥之勞務對價給付，合於情理，難認有何顯失公平之虞，況上訴人
      所領取之夜點費於調薪時均隨之調升，現今值夜班每日得領取三百六十元、值
      中班每日得領取一百八十元，均顯逾一般社會生活習慣上「夜點」之數額，而
      不能再認為僅有恩惠、勉勵之性質，被上訴人此部分辯解，亦難採信。
    (五)被上訴人再辯以：伊公司中，僅參與輪值中班及夜班者，才能領取夜點費，至
      上日班或符合調動原則調至常班者，即無夜點費可支領，請特別休假、產假、
      婚假、公假、喪假及公傷假等，亦無法領取夜點費，且輪班班別及時段須勞資
      雙方合意排定，「合意」本身即存有協商空間，而具不確定性，且事實上，原
      輪值夜班員工以個人因素或健康狀態要求調班者，亦所在多有，而謂系爭夜點
      費不具經常性云云。然依被上訴人公司工廠全天候二十四小時連續作業之營業
      性質，公司員工必須輪班工作乃固定無法變動之制度，已如前述，則各員工輪
      值中、夜班之機率相等，僅各員工輪班日期、時段之變動而已，不論每日輪值
      中、夜班之員工為何人，被上訴人公司均須按日支付輪值員工夜點費，自屬經
      常性之給與。又本件夜點費雖僅於員工輪值中、夜班時方為給付，而與基本薪
      津於例假、休假及特別休假照給之情形有別，然其既因性質上具經常性且有勞
      務對價關係而應列入工資，則應解為工資給付之方式不同而已，亦即勞資雙方
      先約定基本薪津，於輪值夜班時則另依值班次數再發給工作報酬，二者合而成
      為員工之每月工資，自屬合理。且勞工於休假日工作應加倍發給工資乃法律明
      文規定，而同屬工資報酬之伙食津貼、交通津貼，上訴人於例假日、休假日工
      作亦未加倍發給，自不得例假日未加倍發給夜點費，作為認其非屬工資之論據
      。至被上訴人所指員工調班之情形，無非僅係針對特殊狀況而論，在通常情形
      下，被上訴人公司之生產線勞工遵循排班表輪值夜班，並依此領取夜點費，與
      經常性給與乃基於一般情形下均可獲得之特性相符，被上訴人以前揭情詞置辯
      ，亦無可取。
    (六)至於被上訴人主張上訴人之工資皆屬高額，被上訴人絕無以系爭夜點費規避工
      資之給付云云。惟每家公司均有其成本計算方式，且因公司經營之方式不同，
      而有不同之薪資結構，被上訴人主張其無以夜點費規避工資之情事，但其給付
      夜點費之方式，已具備「勞務對價」及「經常性給與」之性質，已如前述，自
      屬工資，自不得以上訴人之薪資高，即認夜點費非薪資，亦即上訴人薪資高低
      與被上訴人夜點費是否為薪資，尚無直接因果關係。
七、綜上所述，系爭夜點費係上訴人因工作而獲得之報酬，具勞務對價性，且屬被上
    訴人公司對員工之經常性給與，應屬工資之一部分，從而，上訴人丙○○○、丁
    ○○起訴分別請求被上訴人給付如附表一、二所示未將系爭夜點費計入平均工資
    核算之退休金，且依勞動基準法施行細則第二十九條第一項規定，請求各自上訴
    人退休之日起三十日內，按週年利率百分之五計算之法定遲延利息，為有理由，
    應予准許。原審就此部分為被上訴人勝訴之判決，容有未洽，上訴人上訴意旨指
    摘原判決不當，求予廢棄改判，即有理由，應由本院將原判決廢棄，改判如主文
    第二項所示。
八、本件爭點所涉事項已明，兩造其餘攻擊防禦方法及舉證，核無影響判決結果，爰
    不一一論述，附此敘明。
九、據上論結，本件上訴為有理由，依民事訴訟法第四百五十條、第七十八條，判決
    如主文。
中      華      民      國    九十二    年      十一      月    十四    日
                              勞工法庭
~B審判長法官  王伯文
~B法      官  蔡廣昇
~B法      官  胡宜如
正本係照原本作成。
本判決不得上訴。
中      華      民      國    九十二    年      十一      月    十四    日
~B法院書記官  王世雄
  【附表一】
  ┌───────┬──────────────────────────┐
  │ 姓        名 │ 丙○○○                                           │
  ├───────┼──────────────────────────┤
  │ 到 職 日 期  │ 民國六十四年七月二十三日                           │
  ├───────┼──────────────────────────┤
  │ 退 休 日 期  │ 民國九十年八月二十一日                             │
  ├───────┼──────┬───────────────────┤
  │              │            │勞動基準法施行前任期：滿九年          │
  │ 任 職 期 間  │二六年二九日├───────────────────┤
  │              │            │勞動基準法施行後任期：滿十七年二九日  │
  ├───────┼──────┴───────────────────┤
  │              │勞動基準法施行前：十八個基數                        │
  │ 退休金基數   ├──────────────────────────┤
  │              │勞動基準法施行後：二十三點五個基數                  │
  ├───────┼──────────────────────────┤
  │              │退休前三個月：三千七百二十元                        │
  │ 夜  點  費   ├──────────────────────────┤
  │ （新台幣）   │退休前六個月：三千六二百元                          │
  ├───────┼───────────────────┬──────┤
  │              │18ｘ3720＝66960元                     │合計：      │
  │ 應補發退休金 ├───────────────────┤151560      │
  │ （新台幣）   │3600ｘ23．5＝84600元                  │元          │
  └───────┴───────────────────┴──────┘
【附表二】
  ┌───────┬──────────────────────────┐
  │ 姓        名 │ 丁○○                                             │
  ├───────┼──────────────────────────┤
  │ 到 職 日 期  │ 民國五十九年八月十五日                             │
  ├───────┼──────────────────────────┤
  │ 退 休 日 期  │ 民國九十一年二月一日                               │
  ├───────┼──────┬───────────────────┤
  │              │            │勞動基準法施行前任期：滿十三年        │
  │ 任 職 期 間  │三一年五月  ├───────────────────┤
  │              │            │勞動基準法施行後任期：滿十八年五月    │
  ├───────┼──────┴───────────────────┤
  │              │勞動基準法施行前：二十六個基數                      │
  │ 退休金基數   ├──────────────────────────┤
  │              │勞動基準法施行後：十九個基數                        │
  ├───────┼──────────────────────────┤
  │              │退休前三個月：3240元                                │
  │ 夜  點  費   ├──────────────────────────┤
  │ （新台幣）   │退休前六個月：3570元                                │
  ├───────┼───────────────────┬──────┤
  │              │3240ｘ26＝84240元                     │合計：      │
  │ 應補發退休金 ├───────────────────┤152070      │
  │ （新台幣）   │3570ｘ19＝67830元                     │元          │
  └───────┴───────────────────┴──────┘


司法院資訊處製作；財團法人民間司法改革基金會備份。
